【裁判字號】    97,勞安上訴,6
【裁判日期】    971118
【裁判案由】    過失致死等
【裁判全文】
臺灣高等法院刑事判決               97年度勞安上訴字第6號
上  訴  人  臺灣臺北地方法院檢察署檢察官
被      告  豐椿營造有限公司
代  表  人  戊○○
被      告  丁○○
上列上訴人因被告過失致死等案件，不服臺灣臺北地方法院97年
度訴字第383號，中華民國97年7月24日第一審判決（起訴案號：
臺灣臺北地方法院檢察署97年度偵字第3271號），提起上訴，本
院判決如下：
    主  文
原判決撤銷。
豐椿營造有限公司違反雇主對於防止有墜落之虞之作業場所所引
起之危害，應有符合標準之必要安全設備之規定，致發生死亡之
職業災害，處罰金新臺幣伍萬元。
丁○○從事業務之人，因業務上之過失致人於死，處有期徒刑伍
月，如易科罰金，以新台幣壹仟元折算壹日。
    事  實
一、豐椿營造有限公司（下稱豐椿公司）之登記負責人係戊○○
    （業經臺灣臺北地方法院檢察署檢察官以96年度偵字第2564
    6號為不起訴處分），實際負責人係丁○○，豐椿公司係臺
    北市東星大樓都市更新重建工程之原承包商正良泰營造股份
    有限公司（以下稱正良泰公司）之履約保證廠商，嗣因正良
    泰公司經營不善倒閉後，乃由豐椿公司承接而為該工程之承
    攬人，豐椿公司再將臺北市東星大樓都市更新重建工程後續
    工程交由永騰工程行即甲○○承攬，永騰工程行乃委請泓億
    金屬工業有限公司（下稱泓億公司）派遣勞工至豐椿公司所
    承攬之臺北市○○區○○路4段660號（91建281），臺北市
    東星大樓都市更新重建工程工地作清潔打掃作業。由丁○○
    與豐椿公司僱傭之工地己○○（業經原審法院以97年度簡字
    第730號判有期徒刑6月，如易科罰金，以新台幣1000元折算
    壹日。）共同為工地現場指揮作業。二人對於工作場所之設
    備及勞工有管理、監督或指揮之權責，均為從事業務之人，
    本應注意防止有墜落、崩塌等之虞之作業場所所引起之危害
    ，對於在高度2公尺以上之屋頂、鋼樑、開口部分、階梯、
    樓梯、坡道、工作台、擋土牆、擋土支撐、施工構台、橋樑
    墩柱及橋樑上部結構橋台等場所作業，勞工有墜落之虞者，
    應於該處設置護欄、護蓋或安全網等防護設備，如為該設施
    有困難，或作業之需要臨時將護欄拆除，應採取勞工使用安
    全帶等防止因墜落而致勞工遭受危險之措施；對於進入營繕
    工程工作場所作業人員，應提供適當安全帽，並使其正確戴
    用等足以防止墜落之設施等適當措施，竟疏未注意採取必要
    之安全衛生措施及管理機制，依當時情形，有明顯墜落危險
    之虞，卻未使勞工確實戴用安全帽等個人防護具，致於民國
    （下同）96年6月8日下午2時40分許，勞工吳聖恩在5樓作業
    時未戴用安全帽，因另名勞工徐志州叫其至1樓拿取打掃工
    具，因各樓層管道未設置開口護欄、護蓋或安全網等防護設
    備，吳聖恩乃自3或4樓消防管道開口墜落至1樓地面，嗣勞
    工沈國貞在巡視工地時，從2樓排風管道開口發現吳聖恩躺
    在1樓地上，經緊急聯絡消防局送往國軍松山醫院急救，惟
    吳聖恩終因身體多處擦挫鈍傷、顱內併胸腹腔出血等傷害，
    延至於同日下午8時6分不治死亡。
二、案經臺灣臺北地方法院檢察署檢察官自動檢舉簽分後偵查起
    訴。
    理  由
一、按被告以外之人於審判外之言詞或書面陳述，除法律有規定
    者外，不得作為證據；又被告以外之人於審判外之陳述，雖
    不符合同法第159條之1至第159條之4之規定，但經當事人於
    審判程序同意作為證據，法院審酌該言詞陳述或書面陳述作
    成時之情況，認為適當者，亦得為證據。當事人、代理人或
    辯護人於法院調查證據時，知有第159條第1項不得為證據之
    情形，而未於言詞辯論終結前聲明異議者，視為有前項之同
    意，刑事訴訟法第159條第1項及第159條之5分別定有明文。
    查本判決下列所引用之各該被告以外之人於審判外之陳述（
    包含書面陳述），雖屬傳聞證據，惟當事人於原審及本院審
    理中均表示同意作為證據方法而不予爭執，且迄至言詞辯論
    終結前亦未再聲明異議，本院審酌上開證據資料製作時之情
    況，尚無違法不當及證明力明顯過低之瑕疵，亦認為以之作
    為證據應屬適當，故揆諸前開規定，爰逕依刑事訴訟法第
    159條之5規定，認前揭證據資料均有證據能力，先予敘明。
二、訊據被告丁○○坦承伊為被告豐椿公司之實際負責人，且豐
    椿公司確實有承攬臺北市東星大樓都市更新重建工程等情，
    惟辯稱：被告豐椿公司已將該工程全部轉包由永騰工程行承
    攬，證人即現場工地經理己○○也是永騰工程行所僱請，被
    害人吳聖恩亦是永騰工程行所委請之清潔公司人員等語。惟
    查：
  (一)被害人吳聖恩於96年6 月8 日在臺北市○○區○○路4 段66
    0號之臺北市東星大樓都市更新重建工程5樓作業時，於同日
    14時40分許，不慎由該工程3或4樓消防管道開口處失足墜落
    地面，經送醫急救後，延至同日20時6分許因顱內併胸腹腔
    出血不治死亡，經臺灣臺北地方法院檢察署檢察官督同檢驗
    員相驗明確，製有勘驗筆錄、相驗屍體證明書、驗斷書及相
    驗照片1份附卷足憑（見96年度相字第415號偵查卷第19 頁
    至第36頁、第37頁至54頁、第55頁、第56頁至第62頁、第74
    頁以下），並經證人即與被害人吳聖恩一同工作之沈國禎、
    徐志州於警詢及偵查中證述明確在卷（見96年度偵字第1203
    6號偵查卷第10頁至第11頁、第16頁至第17頁、96年度相字
    第415號偵查卷第39頁至第40頁、第40頁至第42頁）。而被
    害人吳聖恩失足墜落前工作之3、4樓消防管道開口處，並未
    設置上護欄、護蓋或安全網等防護措施，亦未讓被害人吳聖
    恩配戴安全帽防護具等情，除經證人沈國禎、徐志州、證人
    即與被害人吳聖恩一同工作之吳東樺、劉福居、工頭乙○○
    及證人己○○於偵查中指述明確（見96年度相字第41 5 號
    偵查卷第40頁、41頁背面、第42頁、第43頁、第43頁背面）
    。抑且，臺北市政府勞工局勞動檢查處就本件職業災害加以
    檢查後，亦指出事故現場未採取適當之護欄、護蓋或安全網
    防護措施，及未使勞工確實戴用安全帽等個人防護具等情，
    有職業災害檢查報告書在卷可稽（見96年度偵字第25192 號
    偵查卷第3頁至第8頁）。基此，堪認本件被害人吳聖恩在上
    開臺北市東星大樓都市更新重建工程5樓作業時，並未使用
    安全帽等護具，且因各樓層管道未設置開口護欄、護蓋或安
    全網等防護設備，致被害人吳聖恩行走在3或4樓消防管道失
    足時，直接墜落至地面，導致傷重不治死亡之情甚明。
  (二)本案臺北市東星大樓都市更新重建工程原係由正良泰營造股
    份有限公司（以下稱正良泰公司）承攬，並由被告豐椿公司
    擔任履約保證廠商，嗣因正良泰公司經營不善倒閉後，乃由
    被告豐椿公司承接而為該工程之承攬人，被告豐椿公司再將
    臺北市東星大樓都市更新重建工程後續工程交由永騰工程行
    即甲○○承攬，永騰工程行乃委請泓億公司派員前往該工地
    作業，而被害人吳聖恩則係泓億公司所請之勞工等事實，固
    據被告丁○○供述、證人己○○、徐志州證述明確在卷（見
    原審97年4月14日準備程序筆錄第2頁、96年度相字第415 號
    偵查卷第8頁、第9頁至第10頁、原審97年5月15日審判筆錄
    第3頁），並有臺北市東星大樓都市更新重建工程契約轉讓
    協議書影本、臺北縣政府營利事業登記證影本、被告豐椿公
    司與永騰工程行間之工程承攬協議書影本各1份（96年度偵
    字第25192號偵查卷第10頁、第11頁至第20頁、原審卷第45
    頁）。惟證人何智賢於偵查中證稱：死者是我叫的工人，我
    是用泓億的名義接受點工，是己○○的豐椿營造有限公司跟
    我點工，沒有簽約，工人的錢是跟我領，我是跟豐椿領工人
    的錢。工地經理是己○○，所有的工安及設施訓練應該營造
    廠要負責。本件沒有做安全設施與安全訓練，因本件樓梯口
    電梯還沒好，可是也沒有做安全網與柵欄防止墜落，管道間
    就在樓梯口旁（見96年度相字第415號卷96年6月9日訊問筆
    錄第4頁），於本院審理時證稱：死者是豐椿營造公司的經
    理己○○要我找來的。領的是豐椿營造公司的薪水，每15天
    結算一次。但死者去的第一天就發生事情，所以還沒有領到
    。後來我給其他請來的工人的薪水，是我拿請款單和明細向
    豐椿的己○○經理請款，然後發放的。我給己○○的請款單
    寫的都是豐椿營造公司等語（見本院97年11月4日審判筆錄
    第4-5頁），證人己○○於原審審理時證稱：甲○○該付給
    豐樁營造之承攬費用差額並未支付，所以當時在現場，丁○○曾經說過費用還沒有付清之前，丁○○還是該工地的老闆
    。而在本件事發當時，甲○○應支付費用尚未還清，所以我
    才在偵查中稱被告丁○○是本件工程老闆。施工現場，我會
    聽從甲○○與丁○○2人的指揮等語（見原審97年5月15日審
    判筆錄3頁、第5頁），於本院審理時證稱：當時在這個工地
    我是掛豐椿營造的經理。我託乙○○去請工人，是以豐椿營
    造的名義去找工人來替豐椿營造工作。甲○○當時是跟豐椿
    營造承包系爭工程。當時的工地還是豐椿營造負責，甲○○
    只是下包。我進工地是由甲○○招攬，我的認知，招攬與聘
    用是一樣的。我掛名豐椿營造的經理。我的薪水由豐椿營造
    發放。因我的勞保資料在另外一家公司，所以國稅局、勞保
    局查不到我的薪資和勞保資料等語（見本院97年11月4日審
    判筆錄第6-7頁）。顯見被告豐椿公司將上開工程轉包予永
    騰工程行承攬後，對上開工地仍有指揮監督之權責。是證人
    己○○雖於原審審理中證稱：伊是甲○○聘僱之員工，甲○○幾乎每天都在施工現場。施工現場工人的安全帽與工作鞋
    是由工務所提供，工務所是永騰工程行原來設置的。當天是
    第1天復工是清潔各樓層，與施作各樓層安全措施的維護，
    安全設備是由當時承作的永騰工程行提供，但所有的材料都
    是取自現場，例如鐵材、欄杆等材料。且當時是由業主東星
    大樓都市更新會通知豐樁公司，豐樁公司再通知永騰，之後
    永騰的甲○○再通知伊工程復工等語（見97年5月15日審判
    筆錄第3頁、第4頁、第6頁）。惟其於本院審理時證稱：我
    的認知，招攬與聘用是一樣的等語。按就法律關係而言，稱
    僱傭者，謂當事人約定一方於一定或不定之期限內為他方服
    勞務，他方給付報酬之契約，民法第482條定有明文。證人
    己○○、死者吳聖恩既係支領豐椿營造之薪資，豐椿營造對
    之自有指揮監督之權，亦有提供安全工作環境之義務，己○○所證渠為甲○○所僱傭、安全設備由永騰工程行提供云云
    本院向財政部北區國稅局、勞工保險局函查均查無證人己○○向豐椿公司或永騰工程行領取薪資之資料等，均不足為被
    告有利之認定。
  (三)此外尚有以被告豐椿公司名義購買五金工具之統一發票（見
    96年度偵字第25646號偵查卷第22頁、第23頁），觀之發票
    內所載之竹掃把、工作燈、延長線等物品，雖與安全設備無
    關，惟亦足證豐椿公司並未全部將上開工地之工程轉包予永
    騰工程行。
三、被告丁○○為豐椿公司之實際負責人與該公司聘僱之現場經
    理己○○共同參與工地現場指揮作業，對於工作場所之設備
    及勞工有管理、監督或指揮之權責，均為從事業務之人，本
    應注意防止有墜落、崩塌等之虞之作業場所所引起之危害，
    對於在高度2公尺以上之屋頂、鋼樑、開口部分、階梯、樓
    梯、坡道、工作台、擋土牆、擋土支撐、施工構台、橋樑墩
    柱及橋樑上部結構橋台等場所作業，勞工有墜落之虞者，應
    於該處設置護欄、護蓋或安全網等防護設備，如為該設施有
    困難，或作業之需要臨時將護欄拆除，應採取勞工使用安全
    帶等防止因墜落而致勞工遭受危險之措施；對於進入營繕工
    程工作場所作業人員，應提供適當安全帽，並使其正確戴用
    等足以防止墜落之設施等適當措施。而被告丁○○疏未注意
    採取必要之安全衛生措施及管理機制，依當時情形，有明顯
    墜落危險之虞，卻未使勞工確實戴用安全帽等個人防護具，
    致被害人吳聖恩在上開臺北市東星大樓都市更新重建工程3
    樓至14樓作業時，並未使用安全帽等護具，且因各樓層管道
    未設置開口護欄、護蓋或安全網等防護設備，以致被害人吳
    聖恩行走在該3、4樓消防管道失足時，直接墜落至地面，導
    致傷重不治死亡之情已如前述，被告丁○○之過失行為與吳
    聖恩之死亡結果間，具有相當因果關係。
四、綜上所述，被告豐椿公司、丁○○犯行事證明確，渠等犯行
    洵堪認定。
五、查被告豐椿公司僱用被害人吳聖恩，為勞工安全衛生法上之
    雇主，被告丁○○為豐椿公司之實際負責人，其經營之豐椿
    公司違反勞工安全衛生法第5條第1項第5款規定，致發生勞
    工吳聖恩自高處墜落死亡之職業災害，且被告丁○○負責監
    督上開工地，為從事業務之人，被告丁○○亦因業務上之過
    失，致被害人吳聖恩死亡，核被告丁○○所為，係犯勞工安
    全衛生法第31條第2項前段、第1項之罪及刑法第276條第2項
    之業務過失致死罪；其以一行為觸犯業務過失致死罪與勞工
    安全衛生法第31條第1項之罪，為一行為而觸犯數罪名，屬
    想像競合犯，應從一重之刑法第276條第2項業務過失致死罪
    處斷。被告豐椿公司，則應依勞工安全衛生法第31條第1項
    、第2項後段論處。
五、原審不察，誤為無罪判決，檢察官上訴認被告為勞工安全衛
    生法之雇主，應就被害人之死亡結果負刑責，為有理由，應
    予撤銷改判。爰審酌被告丁○○為豐椿公司之實際負責人，
    兼負監督現場工地之責，被告豐椿公司將部分工程轉包予其
    他廠商，仍應注意提供符合標準之必要安全衛生設備，因被
    告丁○○業務上之過失，造成被害人及其家屬無可回復之損
    害，損害甚鉅，然業與被害人家屬達成和解，被害人之父丙○○表示不追究之意，並有調解書在卷可稽，以及被告丁○○之過失程度、智識、素行、生活狀況等一切情狀，量處如
    主文所示之刑，並諭知易科罰金之折算標準，且科以被告豐
    椿公司如主文所示之罰金刑，以示懲儆。
據上論斷，應依刑事訴訟法第369條第1項前段、第364條、第29
9條第1項前段，勞工安全衛生法第31條第1項、第2項，刑法第
276條第2項、第55條、第41條第1項前段，刑法施行法第1條之1
，判決如主文。
本案經檢察官劉靜婉到庭執行職務。
中    華    民    國    97    年    11    月    18    日
                  刑事第十六庭審判長法  官  溫耀源
                                    法  官  許增男
                                    法  官  王敏慧
以上正本證明與原本無異。
如不服本判決，應於收受送達後十日內向本院提出上訴書狀，其
未敘述上訴之理由者並得於提起上訴後十日內向本院補提理由書
（均須按他造當事人之人數附繕本）「切勿逕送上級法院」。
                                    書記官  丁淑蘭
中    華    民    國    97    年    11    月    18    日
附錄本案論罪科刑法條全文：
中華民國刑法第276條
（過失致死罪）
因過失致人於死者，處2年以下有期徒刑、拘役或2千元以下罰金
。
從事業務之人，因業務上之過失犯前項之罪者，處5年以下有期
徒刑或拘役，得併科3千元以下罰金。
勞工安全衛生法第31條
（罰則）
違反第5條第1項或第8條第1項之規定，致發生第28條第2項第
1款之職業災害者，處3年以下有期徒刑、拘役或科或併科新台幣
15萬元以下罰金。
法人犯前項之罪者，除處罰其負責人外，對該法人亦科以前項之
罰金。


司法院資訊處製作；財團法人民間司法改革基金會備份。
